【裁判字號】    94,訴,827
【裁判日期】    950111
【裁判案由】    礦業法
【裁判全文】
臺北高等行政法院判決
                                    94年度訴字第827號
                              .
原      告  臺陽股份有限公司
代  表  人  甲○○（董事長）
訴訟代理人  徐松龍律師
被      告  經濟部
代  表  人  乙○○（部長）
訴訟代理人  丙○○
上列當事人間因礦業法事件， 原告不服行政院中華民國94年1月
20日院臺訴字第0940080795號訴願決定，提起行政訴訟。本院判
決如下：
    主  文
原告之訴駁回。
訴訟費用由原告負擔。
    事  實
壹、事實概要：
    緣原告以其所領礦區位於花蓮縣秀林鄉荖溪上游南木瓜山地
    方之臺濟採字第3910號大理石、白雲石礦採礦執照，有效期
    間於民國（以下同）93年10月29日屆滿，於93年 4月19日申
    請展限。案經被告所屬礦務局東區辦事處以93年 5月24日東
    管字第09300096540號函限期於93年6月14日前繳納勘查費新
    臺幣（以下同）676元憑辦， 函內同時載明屆期不繳納，依
    礦業法第18條第1項第5款規定予以駁回。原告逾期未繳納勘
    查費，被告以93年6月30日經授務字第09320117320號處分書
    ，駁回其申請。原告不服，提起訴願，遭駁回後，遂向本院
    提起行政訴訟。
貳、兩造聲明：
一、原告聲明：求為判決訴願決定及原處分均撤銷。
二、被告聲明：求為判決駁回原告之訴。
、兩造爭點：
    原告申請礦業權展限，卻未依規定繳納勘查費，經被告所屬
    礦務局東區辦事處限期繳納，而逾期未繳納，被告即駁回其
    申請，有無違誤？
一、原告陳述：
１、被告及訴願決定機關適用法律，洵有錯誤，存有未依法行政
    之違法：
(1)、礦業法關於礦業權展限之程序，固於同法第30條規定準用同
    法第15條及第18條之規定，即依同法第18條第 1項規定：「
    申請設定礦業權有下列情形之一者，主管機關應駁回其申請
    ，並同時通知原申請人：…五、申請設定礦業權經主管機關
    審查後，通知礦業申請人限期繳納之勘查費、當期礦業權費
    、執照費及登記費，屆期不繳納。」然礦業法第31條亦明文
    規定：「礦業權展限之申請，非有下列情形之一者，主管機
    關不得駁回：一、申請人與礦業權者不相符。二、無探礦或
    採礦實績。三、設定礦業權後，有新增第27條所列情形之一
    。四、有第38條第2款至第4款所列情形之一。五、有第57條
    第1項所定無法改善之情形。依前項第3款規定將礦業權展限
    申請案駁回，致礦業權者受有損失者，礦業權者得就原核准
    礦業期限內已發生之損失，向限制探、採者或其他負補償責
    任者，請求相當之補償。前項損失之範圍及認定基準，由主
    管機關定之。」即係就礦業權展限之申請，明文規定限制行
    政機關之駁回處分，合先敘明。
(2)、承前所述，礦業法第30條固規定礦業權展限之程序，準用同
    法第18條之規定，從而準用上揭第18條第 1項雖有駁回申請
    之規定，惟該項駁回之規定，仍應受同法第31條之限制。蓋
    依法律條文編定之順序，礦業法第30條、第31條同為關於礦
    業權展限申請之規定，基於後條文較前條文優先適用之原則
    ，礦業法第31條所定駁回展限申請之規定，應優先於同法第
    30條之適用。況乎，礦業法第31條第 1項明定並明文列舉非
    有該項所有五款之情形，主管機關不得駁回礦業權展限之申
    請，是主管機關就礦業權展限申請欲為駁回處分，當受礦業
    法第31條第 1項規定所列舉五款情形之限制，此乃法律適用
    之原則及當然解釋，諒無疑義。
(3)、被告及訴願決定機關就本件原告礦業權展限之申請，以原告
    逾限令期限未繳納勘查費676元為由， 依礦業法第30條準用
    同法第10條第1項第5款之規定，駁回原告展限之申請及訴願
    ，顯係擷取礦業法片斷之規定，而未為全盤考量礦業法全文
    之規定，尤其無視同法第31條第 1項對於主管機關所定駁回
    處分限制之明文規定，職此，揆諸前揭所陳，被告及訴願決
    定機關所為行政處分及訴願決定，其適用法律，洵有錯誤，
    直堪認定。
２、原處分違反行政程序法第102條規定， 有未依法行政之違法
    ：
(1)、按「行政行為應受法律及一般法律原則之拘束。」、「行政
    機關作成限制或剝奪人民自由或權利之行政處分，除已依第
    39條規定，通知相對人陳述意見，或決定舉行聽證者外，應
    給予該處分相對人陳述意見之機會。」行政程序法第 4條、
    第102條定有明文，合先陳明。
(2)、查礦業法第31條規定，非有該條第 1項所列舉之五款情形之
    一者，主管機關不得駁回礦業權展限之申請， 觀之上揭第1
    項列舉之五款情形，均屬所涉情節重大之情形，原礦業權者
    只要不具有上述五款情形之一，或自行放棄展限之權利，礦
    業法第31條之規定，不啻係對於原礦業權者得為礦業權展限
    之期待權之保障，要無疑義。職此，本件原告取得系爭礦業
    權，業達30年之久，本次展限之申請，亦無礦業法第31條第
    1項所列舉之五款情形， 原告依上揭第31條規定，對於系爭
    礦業權展限之准許，自有法律明文保障之期待權，準此，被
    告作成本件行政處分剝奪原告之展限權前，未依行政程序法
    第102條規定， 予原告陳述意見之機會，所為處分，明顯違
    反上揭規定，而存有未依法行政之違法，洵堪認信實。
３、原處分存在違反比例原則之違法：
    按「行政行為，應依下列原則為之：一、採取之方法有助於
    目的之達成。二、有多種同樣能達成目的之方法時，應選擇
    對人民權益損害最少者。三、採取之方法所造成之損害不得
    與欲達成目的之利益顯失均衡。」行政程序法第 7條著有規
    定。查本件礦業權展限之申請，依礦業法第30條準用同法第
    18條第 2項規定，主管機關應勘查礦業申請地，所生之勘查
    費，依同法第78條規定係由申請人繳納，然勘查費繳納之目
    的，係使礦業主管機關得依法勘查礦業申請地。被告固依法
    限令原告繳納本件勘查費676元， 原告逾期未繳，姑不論原
    告是否故不繳納，然如上述，其勘查費之規定，在使礦業主
    管得依法實地勘查，而為達成實地勘查之目的，除駁回展限
    申請之處分外，尚有其他方法可達成促使申請人繳納勘查費
    ，況乎，駁回展限申請之處分無助於實地勘查目的之達成，
    對於原告之權益造成最大損害，將使原告長達30年之礦業經
    營毀之一旦，其駁回處分所造成原告之損害， 與676元之勘
    查費繳納所欲達成實地勘查之目的顯失均衡。抑有進者，參
    諸行政程序法第52條第 2項規定，使原告遲誤繳款為有可歸
    責之事由致勘查程序因而延滯，最大之不利益亦僅令原告負
    擔因延滯所生之費用而已。被告為本件駁回處分，除未通盤
    旴衡礦業法全文，將同法第31條對於駁回處分之明文限制，
    先是恝置不論，復而又未遵守行政程序法第 7條對於行政行
    為所定之原則，及參酌同法第52條所定關於行政程序費用負
    擔之規定，率爾以無助於其實地勘查目的之達成，及對於原
    告造成最大損害且與欲達成實地勘查目的顯失均衡之方法，
    即駁回原告展限申請，被告做成之原處分，著實違反比例原
    則，洵非妥適，殆無疑義。
４、綜上所陳，原處分確有存在諸項違法，要無疑義，而本件訴
    願決定未查，仍予維持，殊嫌率斷，洵有違法，亦堪認定。
    原告不服原處分及訴願決定，訴請併予撤銷，自屬有據，為
    此，請判決如原告訴之聲明。
二、被告陳述：
１、原告原領花蓮縣秀林鄉荖溪上游南木瓜山地方台濟採字第39
    10號大理石、白雲石礦採礦權申請展限採礦權案，查該礦礦
    業權期限至93年10月29日止，於93年 4月19日向被告所屬礦
    務局東區辦事處提出礦業權展限申請（該處93年 4月21日收
    文），經被告所屬礦務局東區辦事處於93年 5月24日以東管
    字第09300096540號函限期於93年6月14日前繳納勘查費憑辦
    ，並告知屆期不繳納，即依據礦業法第18條第1項第5款規定
    ，將本案予以駁回，惟該公司至93年 6月14日後仍未據繳納
    ，核有礦業法第30條：「礦業權展限之程序，準用第15條及
    第18條規定。」及同法第18條第1項第5款：「申請設定礦業
    權有下列情形之一者，主管機關應駁回其申請，並同時通知
    原申請人…五、申請設定礦業權經主管機關審查後，通知礦
    業申請人限期繳納之勘查費、當期礦業權費、執照費及登記
    費，屆期不繳納。」之規定情形，本案依據礦業法第18條第
    1項第5款規定，駁回其礦業權展限申請。
２、原告訴稱：「礦業法第30條固規定礦業權展限之程序，準用
    同法第18條之規定，從而準用上揭第18條第 1項雖有駁回申
    請之規定，惟該項駁回之規定，仍應受同法第31條之限制。
    蓋依法律條文編定之順序，礦業法第30條、第31條同為關於
    礦業權展限申請之規定，基於後條文較前條文優先適用之原
    則，礦業法第31條所定駁回展限申請之規定，應優先於同法
    第30條之適用。況乎，礦業法第31條第 1項明定並明文列舉
    非有該項所有五款之情形，主管機關不得駁回礦業權展限之
    申請，是主管機關就礦業權展限申請欲為駁回處分，當受礦
    業法第31條第 1項規定所列舉五款情形之限制，此乃法律適
    用之原則及當然解釋」一節。按礦業法第30條：「礦業權展
    限之程序，準用第15條及第18條規定」，係指礦業權展限案
    辦理之程序，準用第15條及第18條規定，亦包括其處分依據
    ，而礦業法第31條第1項： 「礦業權展限之申請，非有下列
    情形之一者，主管機關不得駁回：一、申請人與礦業權者不
    相符。二、無探礦或採礦實績。三、設定礦業權後，有新增
    第27條所列情形之一。四、有第38條第2款至第4款所列情形
    之一。五、有第57條第 1項所定無法改善之情形。」之規定
    ，係審查礦業權展限申請之要點，本案於辦理程序上時，因
    該公司未依期限繳納勘查費，核有礦業法第18條第1項第5款
    規定情形，依該法條文駁回其礦業權展限申請，並無條文優
    先之疑。
３、原告又稱：「被告處分前未依行政程序法第102條： 『行政
    機關作成限制或剝奪人民自由或權利之行政處分前，除已依
    第39條規定，通知處分相對人陳述意見，或決定舉行聽證者
    外，應給予該處分相對人陳述意見之機會。但法規另有規定
    者，從其規定。』之規定，給予原告陳述意見之機會，所為
    處分，明顯違反上揭規定」云云。查本案前經被告所屬礦務
    局東區辦事處於93年5月24日以東管字第09300096540號函限
    期於93年6月14日前繳納勘查費憑辦，並已告知屆期不繳納
    ，即依據礦業法第18條第1項第5款規定，將本案予以駁回，
    已符合行政程序法第102條： 「…但法規另有規定者，從其
    規定。」之但書規定。
４、綜上所陳，被告對於本案之處理，均依照礦業法有關規定辦
    理，認原告所申請礦業權展限案核有現行礦業法第30條及同
    法第18條第1項第5款之規定予以駁回其礦業權展限申請之處
    分，乃適法之處分，原告所訴顯無理由，且行政院訴願委員
    會審核，亦無不合之處，決定訴願駁回，為此，請判決如被
    告答辯之聲明。
    理  由
一、按申請設定礦業權經主管機關審查後，通知礦業申請人限期
    繳納之勘查費、當期礦業權費、執照費及登記費，屆期不繳
    納者，主管機關應駁回其申請，並同時通知原申請人。礦業
    權展限之程序，準用之，為礦業法第18條第1項第5款及第30
    條所規定。
二、本件原告以其所領礦區位於花蓮縣秀林鄉荖溪上游南木瓜山
    地方之臺濟採字第3910號大理石、白雲石礦採礦執照，有效
    期間於93年10月29日屆滿，於93年 4月19日申請展限。案經
    被告所屬礦務局東區辦事處以93年5月24日東管字第0930009
    6540號函限期於93年6月14日前繳納勘查費676元憑辦，函內
    同時載明屆期不繳納，依礦業法第18條第1項第5款規定予以
    駁回。原告逾期未繳納勘查費，被告以93年 6月30日經授務
    字第09320117320號處分書，駁回其申請。 原告不服，循序
    提起訴願及本件行政訴訟。
三、原告於本件行政訴訟中訴稱，礦業法第30條固規定礦業權展
    限之程序，準用同法第18條之規定，從而準用上揭第18條第
    1項雖有駁回申請之規定， 惟該項駁回之規定，仍應受同法
    第31條之限制。蓋依法律條文編定之順序，礦業法第30條、
    第31條同為關於礦業權展限申請之規定，基於後條文較前條
    文優先適用之原則，礦業法第31條所定駁回展限申請之規定
    ，應優先於同法第30條之適用。況乎，礦業法第31條第 1項
    明定並明文列舉非有該項所有五款之情形，主管機關不得駁
    回礦業權展限之申請，是主管機關就礦業權展限申請欲為駁
    回處分，當受礦業法第31條第 1項規定所列舉五款情形之限
    制，此乃法律適用之原則及當然解釋。又被告處分前未依行
    政程序法第102條： 「行政機關作成限制或剝奪人民自由或
    權利之行政處分前，除已依第39條規定，通知處分相對人陳
    述意見，或決定舉行聽證者外，應給予該處分相對人陳述意
    見之機會。但法規另有規定者，從其規定。」之規定，給予
    原告陳述意見之機會，所為處分，明顯違反上揭規定云云。
    惟查：
１、按礦業法第30條：「礦業權展限之程序，準用第15條及第18
    條規定」之規定，係指礦業權展限案辦理之程序，準用第15
    條及第18條規定，亦包括其處分依據； 而礦業法第31條第1
    項：「礦業權展限之申請，非有下列情形之一者，主管機關
    不得駁回：一、申請人與礦業權者不相符。二、無探礦或採
    礦實績。三、設定礦業權後，有新增第27條所列情形之一。
    四、有第38條第2款至第4款所列情形之一。五、有第57條第
    1項所定無法改善之情形。」之規定， 係審查礦業權展限申
    請之要點，本案於辦理程序上時，因原告未依期限繳納勘查
    費，核有礦業法第18條第1項第5款規定情形，依礦業法第30
    條準用同法第18條第1項第5款規定，駁回其礦業權展限申請
    ，並無條文優先適用之疑義。
２、本案前經被告所屬礦務局東區辦事處於93年 5月24日以東管
    字第09300096540號函限期於93年6月14日前繳納勘查費憑辦
    ，並已告知屆期不繳納，即依據礦業法第18條第1項第5款規
    定，將本案予以駁回。是本案情形既得適用礦業法第30條、
    第18條第1項第5款規定， 則本案已符合行政程序法第102條
    但書：「…但法規另有規定者，從其規定。」之規定。
３、原告申請礦業權展限，經被告所屬礦務局東區辦事處通知限
    期繳納勘查費，屆期未為繳納，為原告所不爭執，則被告依
    礦業法第30條準用同法第18條第1項第5款規定，駁回其申請
    ，乃依法行政，核與比例原則無違。
四、綜上所述，原告之陳詞均不可採，則被告就原告之礦業權展
    限之申請所為之駁回處分，揆諸首揭規定，並無違誤，訴願
    決定予以維持，亦無不合。原告徒執前詞，訴請撤銷訴願決
    定及原處分，並無理由，應予駁回。
五、本件事證已臻明確，兩造其餘攻擊防禦方法均與本件判決結
    果不生影響，故不逐一論述，併此敘明。
據上論結，本件原告之訴為無理由， 爰依行政訴訟法第98條第3
項前段判決如主文。
中    華    民    國    95    年     1    月    11    日
                             第二庭審判長法  官 徐瑞晃
                                         法  官 李得灶
                                         法  官 吳慧娟
上為正本係照原本做成。
如不服本判決，應於送達後20日內，向本院提出上訴狀並表明上
訴理由，如於本判決宣示後送達前提起上訴者，應於判決送達後
20日內補提上訴理由書（須按他造人數附繕本）。
中    華    民    國    95    年     1    月    11    日
                                         書記官 劉道文


司法院資訊處製作；財團法人民間司法改革基金會備份。
